臺灣高等法院臺中分院民事判決　九十二年度上易字第四三八號
　　　上　訴　人　丙○○股份有限公司
　　　法定代理人　丙○○
　　　訴訟代理人　丁○○
　　　法定代理人　甲○○
　　　　　　　　　乙○○
右當事人間請求清償債務事件，上訴人對於中華民國九十二年九月十五日臺灣臺中地
方法院九十一年度訴字第一二九一號第一審判決提起上訴，本院於九十三年九月二十
二日言詞辯論終結，判決如左：
　　　主　　　文
上訴駁回。
第二審訴訟費用由上訴人負擔。
　　　事實及理由
一、上訴人原聲明係「請求被上訴人直接向其給付」，嗣稱依「收取命令」之法律關
    係而為請求，應受判決事項之聲明亦併為變更為「原判決廢棄。被上訴人應將其
    於收受台中地方法院九十年十月三十日核發民執全字第四五七二號執行命令（扣
    押命令）後『當時現存及嗣後增加』應給付予訴外人世泰營造股份有限公司（下
    稱世泰公司）之金額中『新台幣（下同）壹佰零捌萬肆仟肆佰零伍元整及該金額
    自民國九十年十月三十一日起至清償日止按年息百分之五計算之利息，與執行費
    用捌仟壹佰伍拾壹元整』由上訴人依台中地方法院九十一年八月三十日核發民執
    卯字第三○三二一號執行命令（收取命令）之法定代位性質，以上訴人自己之名
    義向其收取；且自原起訴狀送達翌日起至清償日止，被上訴人應另就上述金額按
    法定年息百分之五計算之遲延利息給付上訴人。或被上訴人應賠償上訴人同上所
    述相同之金額。」上訴人主張之訴訟標的及應受判決事項之聲明與原審主張不同
    ，被上訴人表示不同意其變更云云。惟查當事人對於代位權行使與否，意思不明
    時，審理事實法院之審判長，有依民事訴訟法第一百九十九條第二項行使闡明權
    之職責（四十九年台上字第一五三○號判例參照），上訴人於準備程序中即依本
    院之闡明權之行使，補正訴之聲明自屬合法。另法院之為判決，固須本於當事人
    之聲明，若當事人所為聲明僅用語錯誤，法院本於其聲明之真意而予勝訴之判決
    ，自不得謂其所判決者係未經當事人聲明之事項，亦不發生訴之變更或追加之問
　　題。（三十八年穗上字第一○三號判例參照）。上訴人起訴時主張「．．．原告
　　對於被告之聲明異議認為不實，屬本件起訴後之情事變更事由，爰併於本件主張
　　依強制執行法等規定，請求命被告逕為給付系爭金額，及法定遲延利息。．．．
　　」，即原起訴（上訴）之聲明與變更之聲明於主要之爭點有其共同性，各請求主
　　張之利益在社會生活上可認係屬同一或相關連之紛爭，屬請求之基礎事實同一或
　　擴張或減縮應受判決事項之聲明，合於民事訴訟法第二百五十五條第一項第二、
　　三款之規定，依同法第四百四十六條第一項規定，依法應予准許。又收取命令係
　　依強制執行法核發授予上訴人之法定權利，其僅本質上具代位性質，究非依民法
　　第二百四十二條等有關代位之規定，故不以訴外人世泰公司對第三人（即被上訴
　　人）怠於行使其權利為前題；即縱訴外人世泰公司未曾行使其權利，上訴人亦得
　　本於該命令逕為主張，而代位受領之。又執行法院所發收取命令，債權人取得以
　　自己名義向第三人收取金錢債權之收取權，債務人僅喪失收取權而已，而未喪失
　　其債權（最高法院六十三年度台上字第一九六六號判例、八十年度台上字第一五
　　二六號判決參照），是債權人自得以自己名義提起給付之訴。本件上訴人本意即
　　為請求命被上訴人給付工程款與世泰公司並由上訴人代位受領之，此部分其更正
　　後之請求即無不合，附此敘明。
二、上訴人起訴主張：其承包訴外人世泰公司得標系爭工程之瀝青混凝土部分，因工
    區作業停滯，經被上訴人出面協調且獲世泰公司同意由其應自被上訴人處領取之
    款項中撥付清償，上訴人既已取得世泰公司之勝訴終局判決，則被上訴人自應給
    付上開工程款，本於起訴後情事變更事由，及強制執行法等規定，求為判命被上
    訴人應給付上訴人一百零八萬四千四百零五元及自九十年十月三十一日起至清償
    日止按年息百分之五計算之利息，及執行費用八千一百五十一元；或被上訴人應
    賠償上訴人同上所述相同之金額，及自原起訴狀繕本送達翌日起至清償日止按年
    息百分之五計算之利息之判決，並願供擔保請准宣告假執行。經原審判決駁回上
    訴人之訴後，上訴聲明：原判決廢棄，被上訴人應給付如上開訴之聲明所示之金
    額。
    被上訴人則以：上訴人主張訴外人世泰公司將其對於被上訴人之工程款債權讓與
    上訴人收取云云，並非真實，退萬步言，縱世泰公司確將其對被上訴人之債權轉
    讓於上訴人，系爭工程經結算後世泰公司雖尚有工程尾款七百八十三萬一千一百
    十七元，惟須扣除下腳料款、瀝青混凝土不合格扣款、因世泰公司無法完工，致
    被上訴人終止合約重新發包增加支出交通安全設備費、違約金、保固金等金額計
    一千二百九十七萬零八百十八元，已無剩餘款項可供領取，是訴外人世泰公司對
    被上訴人已無債權可資行使，從而上訴人原主張代位世泰公司行使權利並向其給
    付及嗣後變更為基於受讓世泰公司之債權請求直接向其給付云云，即屬無據等語
    ，資為抗辯。答辯聲明：駁回上訴。
三、查上訴人主張其承包訴外人世泰公司得標之「台十四線五四Ｋ＋五五○－五五Ｋ
　　＋四○○拓寬工程及愛蘭橋改建工程」（以下簡稱系爭工程）之瀝青混凝土部分
　　，上訴人已取得世泰公司之勝訴終局判決，世泰公司應給付上訴人一百零八萬四
　　千四百零五元及自九十年十月三十一日起至清償日止按年息百分之五計算之利息
　　，而被上訴人已收到原法院九十年十月三十日核發民執全字第四五七二號執行命
　　令（扣押命令）及九十一年八月三十日核發民執卯字第三○三二一號執行命令（
　　收取命令）等情，有該民事判決一份、台灣台中地方法院扣押命令一份、收取命
　　令一份（均影本）在卷可稽，復為被上訴人所不爭，自堪採信。
四、被上訴人抗辯世泰公司無任何款項可供債權人之上訴人收取，惟上訴人稱於九十
    一年八月三十日所得以自己名義向被上訴人收取之金額遠少於九十一年七月三十
    日被上訴人早即應給予世泰營公司之已確定且應可領取之未領工程款至少為七百
    八十三萬一千一百十七元，被上訴人對台中地院收取命令所為之異議聲明係屬不
    實云云，是本件爭點在於被上訴人對世泰公司有無抵銷或扣款之債權存在？又世
    泰公司為被上訴人主張扣款後是否已無任何債權存在？
（一）查系爭工程經結算後未扣款前世泰公司尚有工程尾款七百八十三萬一千一百十
      七元未領，業據證人簡德藏於原審證明屬實（見原審卷一九一頁十一行以下）
      ，且為被上訴人所不爭，惟被上訴人主張尚須扣除下列款項：(1)世泰公司應繳
      交而未繳交之下腳料款一百八十三萬零七百二十元；(2)瀝青混凝土不合格扣款
      四千七百八十八元；(3)因世泰公司無法完工，致被上訴人終止合約重新發包增
      加支出交通安全設備費十九萬二千四百八十元；(4)又系爭工程因可歸責於世泰
      公司致遲延二百四十日，依兩造契約第十三條第二款規定每逾期一日按契約結
      算金額千分之一計算違約金共二千二百八十三萬七千二百零九元。
（二）經查系爭工程結算金額為九千五百十五萬五千零三十八元，依兩造契約第十三
      條第二款規定，承包商未依約完工，每逾期一日按契約結算金額千分之一計算
      違約金，是每逾期一日即須處以逾期罰款九萬五千一百五十五元。（計算式：
      95,155,038÷1000＝95,155小數點以下四捨五入）。而系爭工程於八十八年十
      二月二十日開工，原定工期為四百日曆天，是依約應於九十年一月二十二日竣
      工，惟因世泰公司遲延履約情形甚為嚴重，逾期二百四十天，故被上訴人乃於
      九十一年一月二十一日終止契約，此有交通部公路總局第二區養護工程處九十
      一年十一月十二日（九一）二工養字第九一三二二五七號函影本一件、世泰公
　　　司請求被上訴人同意辦理終止作業之九十年十一月二十三日世營字第四○○六
　　　七三六三號函影本一件附卷可稽，並經證人簡德藏於原審證明屬實，其計算如
　　　下：自開工時起，迄被上訴人九十一年一月二十一日核定終止契約日止，世泰
　　　公司共計使用工期七百六十四日，扣除原定使用工期四百天，及因變更設計與
　　　天候因素得不計工期之一百二十四日，世泰公司共計遲延二四○日（000－000
　　　－000＝240），是世泰公司原依約應給付之違約金共計二千二百八十三萬七千
　　　二百零九元。（計算式：95,155,038÷1000 ×240＝22,837,209小數點以下四
　　　捨五入）。惟同條第三款另訂有違約金不超過工程結算金額之十分之一之限制
　　　，則世泰公司應支付之違約金額乃降為九百五十一萬五千五百零四元，此部分
　　　被上訴人自得予以扣除。
五、上訴人以被上訴人所提「工期期限變更報告」上載有修正後預定完工日為九十年
    十二月七日，而謂被上訴人同意世泰公司緩期清償，應計算至該日為止云云，惟
    查該日期乃係依世泰公司實際施作現況分析工程實際完工之日期，與同意展延工
    期與否，乃係二事，更不因此免除世泰公司前未進場施工而已發生之遲延責任，
    是上訴人執此為辯，實屬無據。另上訴人爭執被上訴人事前明知並承認無法半半
    施工，則於該變更設計細審階段即八十九年四月二十一日至九十年二月八日之二
    百九十三天應允不列計工期，自不得再予列入云云，惟為被上訴人所否認，且未
    舉證以實其說，即難採信。再查系爭工程經訴外人世泰公司於八十八年十二月二
    十日報開工，依原設計施工網狀圖分析工程要徑，世泰公司本應於八十九年四月
    二十一日進場施作打除舊橋工程並以半半方式施工，然世泰公司報開工後，因調
    度不力，導致工期嚴重遲延，原定八十九年四月二十一日即可進場之工程，世泰
    公司竟遲至九十年二月八日仍未進場，是此期間世泰公司既未進場施作打除工程
    ，自不得以事後辦理變更設計為由，主張不列計工期，是上訴人主張自八十九年
    四月二十一日起迄九十年二月八日此期間應不計工期云云，自不足採。證人簡德
    藏於原審九十二年六月十六日到庭證述扣款後已無工程款等語，此外並有被上訴
    人提出之系爭工程經費明細表一份、交通部公路總局第二區養護工程處函文一份
    為證，世泰公司可領之工程尾款七百八十三萬一千一百十七元扣除前開金額九百
    五十一萬五千五百零四元後，已無剩餘款項可供領取，是訴外人世泰公司對被上
    訴人已無債權可資行使，從而上訴人主張基於法院收取命令請求代位收取世泰公
    司工程款云云，即屬無據。
六、又上訴人主張被上訴人所為顯屬專為減少自身損失，違反民法上之誠信原則，故
    意以背於善良風俗之方法加損害於上訴人，自須依法對上訴人之損失負起相關之
    損害賠償責任，即上訴人進場施作，與被上訴人之界入有直接因果關係；且依一
    般常理與經驗法則推知，若該協調會未獲被上訴人人員等之相當擔保或充分指示
    下，上訴人豈會在訴外人世泰公司付款情形已發生異常後，還冒然進場施作？故
    該工程進行程度依相關規定應無達到「該工程保留款尚不足逾期罰款」之可能，
    縱被上訴人能證明屬實，則其先前主動出面協調上訴人續為進場施作之心態即屬
    可議，被上訴人所為顯屬侵權行為，自須依法對上訴人之損失負起相關之損害賠
    償責任云云。此為被上訴人所否認，依上訴人所述尚難認被上訴人應負何侵權責
    任，或違反誠信原則，且其所主張被上訴人前已同意監督付款乙節，並未舉證以
    實其說，此觀原審訊問證人黃秋煌於九十一年七月二十二日庭訊時証稱：「我是
    督導工程師，世泰營造公司所承包的台十四線愛蘭橋改建工程，因為作業有停滯
　　的情形，所以有參與協調。．．．但協調的內容並沒有論及被告應給付世泰公司
　　的工程款，可由原告來收取。」；證人郭湯池亦於同日庭訊時証稱：「．．．當
　　時被告並沒有作任何承諾原告可逕向被告收取工程款，我也沒有聽到原告與世泰
　　公司之間的協議。」各等語在卷即明，是上訴人主張訴外人世泰公司將其對於被
　　上訴人之工程款債權讓與上訴人收取云云，並獲被上訴人口頭同意云云，自不能
　　採信，則上訴人主張被上訴人應負侵權責任或違反誠信原則云云，即非可採。
七、上訴人另抗辯被上訴人不得逕對非契約當事人之上訴人為抵銷權之行使，世泰公
    司應可自被上訴人處領取之款項，與主體工程契約無涉，同時並無任何債權消滅
    之事由存在，復依法受扣押命令效力所及，自為上訴人依執行法院核發收取命令
    當時可逕向其收取之系爭扣押債權。又系爭工程並無逾期問題，或縱有逾期，被
    上訴人亦因係屬不可歸責於世泰公司，經被上訴人明示不予追究，已表示拋棄是
    項請求權，即系爭工程已無逾期罰款之可言。其對於世泰公司縱有逾期罰款債權
    存在，亦屬民法第三百四十條所指禁止抵銷之債權，況被上訴人行使抵銷權之相
    對人，依民法規定以訴外人世泰公司為限，自不得或已不得向上訴人為抵銷之表
    示等語。惟查：
（一）「債權人基於民法第二百四十四條規定，行使債務人之權利時，第三人之對於
      債權人與對於債務人同，故第三人得以對於債務人之一切抗辯，對抗債權人。
      」（最高法院四十年度台上字第三○四號判例參照）。本件上訴人行使收取權
      之本質乃代位性質，是依前開最高法院判例見解，被上訴人於受請求時，對於
      世泰公司之一切抗辯，皆得援引對抗上訴人。次按被動債權為第三人扣押時，
      抵銷意思表示之相對人，除他方債務人外，為該實施扣押之債權人，於無民法
      第三百四十條所定情形下主張抵銷時，其抵銷之意思表示自得向債權人為之，
      如執行法院係發收取命令或移轉命令者，更得向為收取或受移轉債權之債權人
      為之。查被上訴人對於世泰公司之逾期罰款債權，於扣押前即已取得，且被上
      訴人於收受扣押命令時亦已聲明異議，有如前述，是被上訴人對於世泰公司之
      逾期罰款債權即非民法第三百四十條所指禁止抵銷之債權，從而被上訴人以該
      逾期罰款債權與受扣押之工程款債權為抵銷，即非法所不許。又參諸前項說明
      ，被上訴人行使抵銷權之相對人，非以訴外人世泰公司為限，亦得向上訴人為
      之，是上訴人辯稱被上訴人未向世泰公司先為抵銷之表示，故不得向其行使抵
      銷抗辯云云，即無足採，從而被上訴人就前開債權依法得對於上訴人主張抵銷
      。
（二）次按「民法第三百四十條規定，受債權扣押命令之第三債務人，於扣押後始對
      其債權人取得債權者，不得以其所取得之債權與受扣押之債權為抵銷。準此，
      第三債務人於扣押前已對其債權人取得債權者，仍得以其所取得之債權與受扣
      押之債權為抵銷。」（最高法院八十二年度台上字第二三一四號著有判決參照
      ）。查訴外人世泰公司之施工逾期情事於原法院九十年十月三十日九十執全一
      字第四五七二號扣押命令於到達被上訴人前即已存在，並經被上訴人於收受扣
　　　押命令時聲明異議在案，有被上訴人九十年十一月八日（九○）二工養字第三
　　　○八八三號函影本一件在卷可查（見原審卷六五頁），嗣原法院再發收取命令
　　　，被上訴人對該收取命令又聲明異議，有被上訴人九十一年九月十一日（九一
　　　）二工養字第九一二五三三二號函影本附卷可按（見原審卷六七頁），是被上
　　　訴人對於世泰公司之逾期罰款債權於扣押前即已取得，並均否認其存在，則該
　　　債權即非屬禁止抵銷之債權，參諸前揭判決要旨，被上訴人主張以此部分債權
　　　與受扣押之債權為抵銷，則非法所不許。又被上訴人之逾期罰款債權並未有辦
　　　理驗收完畢後方得行使之限制，是上訴人以該部分係屬附停止條件之債權，顯
　　　與事實有違。
（三）上訴人引證人簡德藏於原審片斷證詞，謂被上訴人已明示不予追究或拋棄逾期
      罰款請求權，既為被上訴人所否認，且與事實不符，並與簡德藏所證稱尚有逾
      期罰款等扣款，扣除後已不足付給工程款等語不合，此觀證人簡德藏同日證稱
　　　：「．．．扣除已領取的工程款尚有尾款新台幣柒佰捌拾參萬壹仟壹佰壹拾柒
　　　元未領取，世泰公司違約扣款新台幣玖佰伍拾壹萬伍仟伍佰零肆元，並及其他
　　　罰款及下腳料款合計為新台幣壹仟壹佰伍拾肆萬參仟肆佰玖拾貳元，再加上保
　　　固金世泰公司應繳交給被告新台幣壹仟貳佰玖拾柒萬零捌佰壹拾捌元，扣除未
　　　領的尾款還不足新台幣伍佰壹拾參萬玖仟柒佰零壹元」等語（見原審卷一九一
　　　頁十一行以下），是上訴人所辯被上訴人已拋棄逾期罰款債權云云，為不足採
　　　。
八、至上訴人稱三項代辦工程與主體工程為各自獨立之契約，世泰公司至九十一年七
    月三十日止，於被上訴人交通部公路總局第二區養護工程處，依上述代辦中華電
    信公司BMKA35842愛蘭局管線工程、電力公司投區營運處管線工程及大埔里有線
    電視管線工程之三件合約，均早已驗收合格，予以結案並移交原代辦機關使用，
    確定可領取之未領工程款共一百九十萬九千五百三十九元，已為扣押及收取命令
    效力所及，世泰公司於代辦之三件工程並無逾期違約情事，有關逾期罰款之計算
    應限於主體工程合約，上開三件與主體工程既分屬獨立之之代辦合約，被上訴人
    應由上訴人依收取命令以自己名義收取云云。惟查依世泰公司與被上訴人八十八
    年七月十四日所訂立工程合約，固包括主體工程及前述三項代辦工程，其中主體
    工程金額七千九百八十三萬四千四百元，餘三件代辦工程分別為一百五十八萬七
    千五百三十九元、三百三十二萬三千五百三十六元、七十四萬四千五百二十五元
    ，工程總價八千五百四十九萬元，有上訴人不爭之工程合約書、價目總表影本各
    一件附卷可稽（見原審卷八六、九六頁），依合約第十三條逾期責任(二)規定：「
    總工期有逾期限時，每逾一日按契約結算金額千分之一計算，並與分段逾期違約
    金相較，按款額大者予以計算，並由工程保留款及履約保證金（包括差額保證金
    ）內扣抵，如有不足由乙方繳納補足之。」既約定被上訴人得由工程保留款內扣
    抵之，是總工期逾期罰款自可扣抵代辦工程未領之工程款，非謂代辦之三件與主
    體工程各自分屬獨立契約，而與主體工程之逾期罰款無涉，是上訴人此部分之抗
    辯亦無可採。
九、綜上所述，訴外人世泰公司可領之工程尾款扣除其逾期罰款後，已無剩餘款項可
    供領取，是上訴人請求即屬無據；被上訴人抗辯世泰公司扣款或抵銷後並無剩餘
    工程款可領尚屬可信。從而，上訴人本於強制執行法第一百十五條第二項收取命
    令，請求被上訴人給付工程款與世泰公司並由上訴人代位受領之云云，為無理由
    ，不應准許。原審為上訴人敗訴之判決，及駁回其假執行之聲請，並無不合。上
    訴意旨指摘原判決不當，求予廢棄改判，為無理由，應予駁回。
十、本件事實已臻明確，兩造其餘攻擊防禦方法，於本件判決結果不生影響，不予一
    一論列，附予敘明。
十一、據上論結，本件上訴為無理由，依民事訴訟法第四百四十九條第一項、第七十八
　　條，判決如主文。
中　　　華　　　民　　　國　　九十三　　年　　　十　　　月　　　六　　　日
~B1民事第一庭審判長法　官　林陳松
~B2　　　　　　　　法　官　鄭金龍
~B3　　　　　　　　法　官　王重吉
右為正本係照原本作成。
不得上訴。
~B 　 　　　　　　書記官　顏子良
中　　　華　　　民　　　國　　九十三　　年　　　十　　　月　　　八　　　日
                                                                        Ｂ
